臺灣臺北地方法院民事判決　九十二度保險字第一八六號
　　原　　　告　丁○○
　　　　　　　　乙○○
　　　　　　　　甲○○
　　　　　　　　丙○○
　　訴訟代理人　楊沛生律師
　　被　　　告　南山人壽保險股份有限公司
　　法定代理人　謝仕榮
　　訴訟代理人　戊○○
當事人間給付保險金事件，本院於民國九十三年十二月十六日言詞辯論終結，判決如
下：
    主    文
被告應給付原告新台幣壹仟肆佰拾萬元及自民國九十年七月二十五日起至清償日止
，按週年利率百分之十計算之利息。
訴訟費用由被告負擔。
本判決於原告以新台幣肆佰柒拾柒萬柒仟元供擔保後，得假執行。但被告如以新台幣
壹仟肆佰拾萬元為原告預供擔保，得免為假執行。
    事實及理由
一、查本件被告之法定代理人於起訴後由己○○變更為謝仕榮，並聲明承受訴訟，經
    被告同意在卷，核無不合，應予准許，合先敘明。
二、原告主張：訴外人林永元前向被告投「新康祥終身壽險─Ｂ型」附加「新人身意
    外傷害保險」，保單號碼Ｚ000000000號，保險期間自民國（下同）八
    十九年五月二十五日起至終身止，保險金額為新臺幣（下同）一千四百三十萬元
    ，指定受益人為原告四人。嗣訴外人林永元於九十年四月二十一日晚間二十三時
    五十四分，在飯後意外窒息死亡，經臺灣臺北地方法院檢察署檢署（下稱本院檢
    察署）九十年相字第二九０號相驗案件調查後，認定訴外人林永元係因意外吸入
    嘔吐物致窒息死亡。依「新人身意外傷害保險」第三條第一項約定，被保險人林
    永元因遭受意外傷害事故而致死亡時，被告自應依約給付保險金，詎原告於九十
    年七月間向被告申請全部之保險給付，並於九十一年二月二十七日及九十二年四
    月十四日以台北雙連郵局第三八四號、第二七八號存證信函，催告被告給付保險
    金，被告卻僅於九十年七月二十四日給付壽險給付壽險之保險金一百四十九萬零
    一百七十八元，而未給付意外傷害死亡保險金，而依保險法第三十四條之規定，
    被告應於接獲理賠申請書、相驗屍體證明書、受益人
    ，查原告已於九十年七月二十四日提出前揭文件，則被告最遲應於九十年七月二
    十四日給付保險金，並應從九十年七月二十五日起算利息。爰依保險契約附約第
    三條、第七條、第二十條第二項及保險法第三十四條之規定，提起本訴請求被告
    給付。並聲明：（一）被告應給付原告一千四百三十萬元及自民國九十年七月二
    十五日起至清償日止，按年息百分之十計算之利息。（二）願供擔保請准宣告假
    執行。
三、被告則以：訴外人林永元係因心冠動脈狹窄發作時嘔吐，吸入嘔吐物窒息而死，
    是其死亡係自身疾病所引起，並非意外，與保單契約款第三條之規定不符，查保
    險事故發生原因複雜時，法院通常依主力近因原則認定此故之發生與承保之危險
    間是否有因果關係，又所謂主力近因，係指導致被保險人死亡或受傷之主要或有
    效原因，而非指最直接或最接近被保險人死亡之原因。若導致被保險人死亡或受
    傷原因有二個以上，而每一個原因之間有因果關係且未中斷時，則最先發生並造
    成一連串事故發生之原因，就是導致被保險人死亡或受傷之主力近因，實務及中
    華民國人壽保險商業同業公會編印之人身保險業務員資格測驗統一教材，均同此
    見解。依本院地檢署相驗屍體證明書死亡原因欄所載，係載明「鑑定結果：因心
    冠動脈狹窄發作時嘔吐，吸入嘔吐物窒息而死」，而被告查詢萬芳醫院亦經答覆
    為「疑急性心肌梗塞」，再依原告所提本院九十二年度保險字第六三號判決中，
    鄭美玲於偵訊中提及「林永元於二十二時左右突感身體不適，感覺胸部疼痛，左
    手無力‧‧‧感覺他休克」，是訴外人林永元死亡之主力近因，係「因心冠動脈
    狹窄發作時嘔吐，吸入嘔吐物窒息而死」。原告雖主張訴外人林永元係因施作Ｃ
    ＰＲ不慎造成嘔吐，惟未舉證，自不足取。系爭保險契約條款第三條第二項明定
    ，所謂意外傷害事故係指「非由疾病引起之外來突發事故」，自係「來自自身以
    外之突發事故」，而嘔吐為自身生理反應，並非外來突發事故。另法務部法醫研
    究所函覆本院地檢署意見並未就所詢「如何認定係冠狀動脈狹窄發作時嘔吐，吸
    入嘔吐物」詳加說明，且原告並未就其主張訴外人林永元意外死亡一事，盡其舉
    證責任，是原告請求被告給付保險金，即無理由。又，如認被告應為給付，惟查
    壽險與意外險之理賠條件不同，原告自不得主張以此壽險給付之日為意外險應給
    付之日，且依南山新人身意外傷害保險附約第二十條第二項約定，被告應於收件
    十五日內給付之。查原告於九十一年三月四日以存證信函要求被告詢問本院檢察
    署心冠動脈是否為嘔吐之因，經被告函詢結果，檢察署並於九十一年五月十五日
    函覆。是原告主張訴外人林永元係意外身故，應以被告取得前開函覆之日起計算
    十五日後，亦即九十一年五月三十一日，為利息起算日。縱認應以相驗屍體證明
    書之日為文書備齊之日，則因該相驗屍體證明書係於九十年七月十九日開立，自
    是日起算十五日，亦非原告主張九十年七月二十五日云云，資為抗辯。並聲明：
    （一）原告之訴及假執行之聲請均駁回。（二）如受不利判決，願供擔保請准宣
    告免為假執行。
四、本件原告主張其為被保險人林永元之法定繼承人，被保險人林永元曾於八十九年
    五月十五日參加被告公司「新康祥終身壽險─Ｂ型」附加「新人身意外傷害保險
    」，保單號碼Ｚ000000000號，保險期間自八十九年五月二十五日起至
    終身為止，保險金額為一千四百三十萬元，並指定受益人為原告四人，嗣被保險
    人於保險期間內之九十年四月二十一日死亡，經原告於九十一年二月二十七日及
    九十二年四月十四日以台北雙連郵局第三八四號、第二七八號存證信函，催告被
    告依約給付保險金，被告於九十一年三月四日、九十二年四月十五日收受後，於
    九十年七月二十四日給付壽險之保險金一百四十九萬零一百七十八元，而未給付
    意外傷害死亡保險金等情，業據其提出前開要保書、被保險人林永元之死亡證明
    書、存證信函及收件回執（見本院卷第十三頁、第二四頁至第二八頁）等件為證
    ，並為被告所不爭執，應可信實。
五、惟原告主張依卷附系爭「新人身意外傷害保險」第三條「被保家庭成員於本附約
    有效期間內，因遭受意外傷害事故，致其身體蒙受傷害而致成重大燒燙傷、殘廢
    或死亡時，依照本附約的約定，給付保險金。前項所稱意外傷害事故，指非由疾
    病引起之外來突發事故」約定，被告應給付系爭意外死亡保險金乙節，則為被告
    否認，並以前開情詞置辯。是本件之爭執點即在於被保險人林永元之死亡原因為
    何？是否符合意外事故死亡之保險理賠要件？倘是者，則保險金之利息起算日為
    何？茲分述如下：
（一）按保險契約之解釋，應探求契約當事人之真意，不得拘泥於所用之文字；如有
      疑義時，以作有利於被保險人之解釋為原則，保險法第五十四條第二項定有明
      文。而定型化契約如有疑義，應為有利於消費者之解釋，消費者保護法第十一
      條第二項亦規定甚明。系爭「新人身意外傷害保險」第三條第二項所謂之「意
      外傷害事故，指非由疾病引起之外來突發事故」，其目的係在排除「內發病症
      」所致之結果，故若非屬於內發病症，即應認定係屬於外來意外，而不以必須
      事故「來自自身以外之突發事故」為要件。經查：
  １、依台北地方法院檢察署九十年度相字第二九０號相驗卷所載內容顯示，本件被
      保險人林永元係於九十年四月二十一日晚間二十二時三十分許，在台北市○○
      區○○路二段一０九巷一００弄十四號六樓其友人鄭美玲之住處內，因為身體
      不適，經鄭美玲報案及送醫處理，仍不治死亡。林永元之遺體經法務部法醫研
      究所解剖後，其鑑定結果認為：「各臟器依序摘出檢，並採樣做組織切片，心
      ：重四００公克，冠狀動脈左前枝狹窄七０％，右後枝無異常，瓣膜，心肌無
      異常。肺：左重六００公克，右重八００公克，無異物，水腫，淤血著明，無
      炎症反應。肝：重一五００公克，無異常，膽囊無結石無異常。脾：重一二０
      公克，無異常。腎：左重二００公克，右重二００公克，淤血外無異常。腎上
      線：兩側均無異常。胃：內有容物一０００西西，有食物殘渣，肉等，死前二
      小時進，無出血，無潰瘍。胰腺：重八０公克，無異常。喉：有水腫，有異物
      胃內容物，無炎症反應。氣管：有異物及水份，食道：無異常。腦膜無出血，
      無異常，腦重一五００公克，有水腫，有淤血，採血、胃內容物、尿做毒化。
      ．．病理檢查結果：死者林永元，男，五十四歲，因心冠動脈狹窄，於發作時
      發生嘔吐，復吸入胃內嘔吐物阻塞呼吸道致窒息死亡。意外。」（見本院卷第
      七一頁至第七六頁）。
  ２、嗣台北地方法院檢察署針對被保險人林永元死亡之原因，於九十年十二月十七
      日北檢茂寒九十相二九０字第五五六八三號函法醫研究所，請其說明「一、如
      何認定係心冠動脈狹窄發作時嘔吐，吸入嘔吐物致窒息死亡？二、嘔吐一定是
      心冠動脈狹窄發作之結果嗎？」（附相驗卷第一一０頁，見本院卷第七七頁）
      。而法醫研究所九十一年一月二十九日法醫理字第０九一００００二七五號函
      「本所原鑑定人研判意見如下：嘔吐有多種原因可以發生，心冠動脈狹窄發作
      是其中之一，解剖所見是結果，不一定是必然之最後鑑定結果」。則由法醫研
      究所之函示，被保險人林永元係因嘔吐吸入胃內嘔吐物阻塞呼吸道致窒息死亡
      ，足可採信，至於發生嘔吐之原因有多種，心冠動脈狹窄發作僅係其中之一種
      ，是否係因「心冠動脈狹窄發作」導致，則無百分之百確切之證據足可證明。
      台北地方法院檢察署於最後之九十一年十月二十一日相驗報告書內，亦採相同
      之認定，認為「據法醫解剖後研判死者係因嘔吐，致窒息死亡（心冠動脈狹窄
      未必是引起嘔吐之原因‧‧‧）」，亦有該檢察官報告書可稽（附相驗卷第一
      五四頁，見本院卷第八十頁）。
  ３、又參酌將被保險人林永元送醫之證人鄭美玲於警訊時證述：「‧‧‧我感覺他
      休克，於是馬上撥一一九報案，並在線上由一一九專業人員教授ＣＰＲ急救方
      式先行急救，直到救護車趕來送萬芳醫院急救，經萬芳醫院急救一個多小時後
      宣告無效死亡」（詳相驗卷第九頁台北市政府警察局文山第一分局九十年四月
      廿二日警訊筆錄，見本院卷第八二頁）、「‧‧‧我一進房就見他嘴中有被東
      西卡住，他一直發不出聲來，我趕緊打一一九，一一九有教我ＣＰＲ急救，我
      照著做，因他剛吃完飯，噴出了很多東西，隨後救護車來了，也在我住處做急
      救，他有吐出一些東西，一一九的人說還是沒辦法，才說送醫，就送醫院急救
      。」（詳相驗卷第十四頁反面，地檢察署九十年四月二十二日偵訊筆錄，見本
      院卷第八五頁背面）。「‧‧‧我打一一九時，對方人員有教我做ＣＰＲ，要
      我抬起他的下巴仰其頭、捏鼻子、向嘴巴吹氣，我打開他嘴巴時有聞到臭臭味
      道，但沒看見嘴巴內有異物，我對著他嘴巴吹氣時，他的鼻子及嘴角有流出東
      西，應是晚餐吃下的東西，我壓其胸部時亦有東西流出來，過一會救護車來了
      ．．」（詳相驗卷第三二反面、三三頁，地檢署九十年五月二日偵訊筆錄，見
      本院卷第八九頁）、「（林永元於九十年四月二十一日於房間打坐時，你有聽
      見什麼異狀聲音？）有聽到發出『啊…』的聲因，我才進去房間看，見他斜躺
      ，問他你怎麼了，他沒反應我就快打電話。那時印象中沒看見嘔吐物。（你做
      ＣＰＲ時有無見他尚有呼吸？）我打一一０過去，有人教我做ＣＰＲ，我一邊
      聽電話一邊做ＣＰＲ，林永元之口中有東西跑出來，當時沒特別去感覺他有無
      呼吸，只知我跟他說話他都沒反應。問：做ＣＰＲ時是做了之後口中才有東西
      ？答：我是依救護人員的指示做。問：對林永元做ＣＰＲ時除對嘴吹氣外，有
      無壓胸部？答：有壓胸腔。問：是吹氣後嘔吐或壓胸腔後林永元才嘔吐？答：
      吹氣後就有東西流出來。問：一一九的人到了之後有無做ＣＰＲ？答：有，另
      有弄氧氣罩給他。」（詳相驗卷一四九頁以下，地檢署九十一年十月三日偵訊
      筆錄，見本院卷第九一頁至第九二頁）。由證人鄭美玲之證言以觀，足見被保
      險人林永元休克在急救之過程中，確曾嘔吐出一些胃內部之物體，但並不足據
      以證明被保險人係因何種疾病造成嘔吐。
  ４、綜上所述，堪認原告主張被保險人林永元之死亡係因窒息死亡，而其窒息之原
      因，係因嘔吐吸入嘔吐物，阻塞呼吸道所導致，並非因為疾病而產生窒息死亡
      結果，信屬可取。
（二）被告雖辯稱：訴外人林永元因「嘔吐物阻塞呼吸道窒息死亡」並不符合保單條
      款「外來突發事故」之定義。惟按保險條款如有疑義，應作有利被保險人之解
      釋，保險法第五十四條定有明文。是係系保單條款所謂之「外來突發事故」，
      應限於非由自身疾病所引起，即足認係屬外來突發事故，而無庸以需來自自身
      以外之突發事故為必要。被保險人因突發嘔吐物嗆住窒息死亡，如非因自身疾
      病引發之嘔吐，尚難認係自身之生理反應，而應認係屬意外事故。被告復辯稱
　　　系爭保險事故發生之主力近因，係訴外人林永元係因心冠狀動脈狹窄，於發作
  　　時發生嘔吐復吸入胃內，嘔吐物阻塞呼吸道始致窒息死亡，並辯稱原告應就訴
    　外人林永元非因心冠狀動脈狹窄，於發作時發生嘔吐復吸入胃內，嘔吐物阻塞
　　　呼吸道始致窒息死亡乙節，負舉證責任。然查原告業已舉證證明其主張被保險
　　　人林永元係因嘔吐物意外阻塞呼吸道窒息死亡之事實，一如前述，被告既否認
　　　林永元並非意外窒息死亡，而係因心冠狀動脈狹窄，於發作時發生嘔吐復吸入
　　　胃內，嘔吐物阻塞呼吸道始致窒息死亡，則依民事訴訟法第二百七十七條之規
　　　定，自應由被告就此有利於己之事實，負舉證責任。被告就此固以相驗屍體證
  　　明書、萬芳醫院急救病歷摘要及訴外人鄭美玲於偵訊中之陳述為證。然查：
　  相驗屍體證明書上死亡原因欄雖載明「鑑定結果：因心冠動脈狹窄發作時嘔吐
　    ，吸入嘔吐物窒息而死，惟嗣經本院檢察署函詢法醫研究所，法醫研究所回覆
      本院檢察署函即表示：「嘔吐有多種原因可以發生，心冠動脈狹窄發作是其中
      之一。」（見本院卷第七八頁），是前開相驗屍體證明書上死亡原因欄所載之
　　　鑑定結果，尚不足據以肯認訴外人林永元係因心冠動脈狹窄發作而引發嘔吐。
　  查訴外人林永元因嘔吐吸入胃內嘔吐物阻塞呼吸道致窒息死亡，於送至萬芳醫
    　院前即已死亡，萬芳醫院並未對訴外人林永元進行解剖行為，是萬芳醫院之急
      救病歷摘要，亦不足以據以證明訴外人林永元係因心冠狀動脈狹窄，於發作時
      引發嘔吐，導致吸入胃內嘔吐物阻塞呼吸道致窒息死亡之事實。
  　至訴外人鄭美玲於偵訊中之陳述，僅係其就事故發生情節之陳述，並未能證明
　    訴外人林永元確係因心冠動脈狹窄發作而引發嘔吐。被告雖以訴外人林永元於
      施作ＣＰＲ前已無心跳及呼吸，並於訴外人鄭美玲打開其嘴巴後，口中並無異
      物卻有臭味，並在吹氣後即有東西流出，並非在壓胸後，辯稱此係因訴外人林
      永元於施作ＣＰＲ前早因心冠動脈狹窄發作，並因心冠動脈狹窄發作嚴重，致
      其有嘔吐物無法吐出流入氣管中，窒息而死云云。惟被告前開所辯，充其量僅
      能證明訴外人林永元非因ＣＰＲ施作不當致嘔吐窒息死亡，尚不足據以推論其
      係「心冠動脈狹窄發作嚴重，致其有嘔吐物無法吐出流入氣管中，窒息而死」
      。
  　被告對於本件被保險人林永元之窒息死亡係出於「疾病」所引起，並未能舉以
    　實其說，是被告此部分所辯，即無足取。
（三）按保險人應於要保人或被保險人交齊證明文件後，於約定期限內給付賠償金額
      。無約定期限者，應於接到通知後十五日內給付之。保險人因可歸責於自己之
      事由致未在前項規定期限內為給付者，應給付遲延利息年利一分。保險法第三
      十四條定有明文。原告主張其於被保險人林永元於保險期間內之九十年四月二
　　　十一日死亡後，即於九十一年二月二十七日及九十二年四月十四日以台北雙連
  　　郵局第三八四號、第二七八號存證信函，催告被告依約給付保險金，被告亦先
    　後於九十一年三月四日、九十二年四月十五日收受前開信函，此為被告所不爭
      執，準此，原告主張被告應自收受前開信函之翌日即九十年七月二十五日起，
      依保險法第三十四條之規定負法定遲延責任，即屬有據。從而，原告依約請求
      被告應給付原告一千四百三十萬元及自九十年七月二十五日起至清償日止，按
      年息百分之十計算之利息，為有理由，應予准許。
六、至兩造其餘之攻擊防禦方法及未經援用之證據，經本院斟酌後，認為均不足以影
    響本判決之結果，自無逐一詳予論駁之必要，併此敘明。
七、兩造均陳明願供擔保後，聲請宣告假執行及免為假執行宣告，經核均無不合，爰
    分別酌定相當之擔保金額，予以准許。
八、結論：　本件原告之訴為有理由，依民事訴訟法第七十八條、第三百九十條第二
    項、第三百九十二條第二項，判決如主文。
中　　　華　　　民　　　國　　九十三　　年　　 十二　　 月　　三十一　　日
                              民事第三庭　法       官　 林振芳
正本係照原本作成
如對本判決上訴，須於判決送達後廿日內向本院提出上訴狀
中　　　華　　　民　　　國　　九十三　　年　　 十二　　 月　　三十一　　日
                                           法院書記官   李淑芬
